【裁判字號】    92,上訴,897
【裁判日期】    920502
【裁判案由】    違反森林法等
【裁判全文】
臺灣高等法院刑事判決                            九十二年度上訴字第八九七號
    上  訴  人  臺灣桃園地方法院檢察署檢察官
    被      告  甲○○○
右上訴人因違反森林法等案件，不服臺灣桃園地方法院九十年度訴字第五七二號，中
華民國九十一年十一月十六日第一審判決（起訴案號：臺灣桃園地方法院檢察署八十
九年度偵字第一○七八二號），提起上訴，本院判決如左：
    主  文
上訴駁回。
    理  由
一、公訴意旨略以：被告甲○○○與王進才、吳啟龍與鍾崇智（均經原審判決有罪確
    定）均明知位於桃園縣復興鄉大溪事業區第四十二、四十三林班地，係國有森林
    地，竟基於在他人森林地內墾殖並占用之共同犯意聯絡，未經向行政院農業委員
    會林務局新竹林區管理處申請核准，即擅自於民國八十八年九月間，在該森林地
    內即四十二、四十三林班地交界處，由王進才擅自砍伐桂竹一千七百五十支後，
    復由王進才、吳啟龍、鍾崇智等三人共同以前開砍得之桂竹，搭建二座工寮之工
    作物，供被告甲○○○、王進才、吳啟龍、鍾崇智等人休憩使用。嗣於八十八年
    九月八日上午十一時許，為林務局新竹林區管理處大溪工作站人員查覺，並於翌
    （九）日上午十時許，會同警方前往現場查獲，因認被告甲○○○涉有森林法第
    五十一條第一項於他人森林內擅自墾殖或占用罪嫌。
二、按犯罪事實應依證據認定之，無證據不得推定其犯罪事實；不能證明被告犯罪者
    ，應諭知無罪之判決，刑事訴訟法第一百五十四條、第三百零一條第一項分別定
    有明文。又事實之認定，應憑證據，如未能發現相當證據，或證據不足以證明，
    自不能以推測或擬制之方法，為裁判基礎；再認定犯罪事實所憑之證據，雖不以
    直接證據為限，間接證據亦包括在內，然無論直接或間接證據，其為訴訟上之證
    明，須於通常一般之人均不致於有所懷疑，而得確信其為真實之程度者，始得據
    之為有罪之認定，倘其證明尚未達到此一程度，而有合理性懷疑之存在時，即無
    從為有罪之認定，有最高法院四十年台上字第八六號、七十六年台上字第四九八
    六號判例可資參照。
三、公訴人認被告甲○○○涉有前開犯行，係以被告甲○○○之自白及同案被告王進
    才、吳啟龍及鍾崇智之供述、證人吳祥木、呂英萱、乙○○及鍾志義等人之證述
    ，並桃園縣政府八十九年十二月十五日八九府民原字第二四八七一八號函（見第
    五八二七號偵查卷第八十頁）、八十七年十一月三日八七府民字第二一七七四六
    號函（見第五八二七號偵查卷第八一頁反面至第八二頁）、行政院農業委員會林
    務局新竹林區管理處八十九年五月二十五日八十九竹政字第五七七七號函（見第
    五八二七號偵查卷第四四頁）、森林被害告訴書、森林被害報告單、森林案件調
    查報告書、森林被害位置圖、森林主副產物被害價格查定書及現場照片（見第五
    八二七號偵查卷第十一至十七頁），與扣案柴刀、手鋸等物為主要論據。
四、訊據被告甲○○○堅決否認有何右揭犯行，辯稱：該森林地上有祖墳，其大約一
    年去掃一次墓，是於工寮蓋好之後才去的，並不知搭蓋工寮之事。其僅於前往掃
    墓時在旁拔草，並在工寮內休息，並無任何占用或懇殖行為等語。經查：
（一）上開森林地上之桂竹一千七百五十支，係同案被告王進才砍伐，業據同案被告
      王進才自承在卷，並經同案被告吳啟龍、鍾崇智二人陳述明確；另該森林地內
      之工寮二間，一間為同案被告王進才所蓋，另一間為同案被告吳啟龍、鍾崇智
      二人合蓋，被告甲○○○並未參與任何搭建工作，復據同案被告王進才、吳啟
      龍及鍾崇智三人供述無訛，證人呂英萱亦稱：其有當場看到工寮是王進才、吳
      啟龍及鍾崇智三人蓋的（見本院卷第二三頁），上情亦為公訴人經偵查後確認
      之事實。且被告王進才、吳啟龍及鍾崇智三人亦因上開搭建工寮之行為，經原
      審法院以違反森林法第五十一條第一項之規定，判決罪刑確定在案。
（二）本件森林地上確有泰雅族原住民祖先之墳墓遺跡，業據被告甲○○○及同案被
      告王進才、吳啟龍及鍾崇智等人陳述明確，並有被告等人提出之照片八幀附卷
      足佐（見原審卷第五二至五三頁）。又行政院原住民委員會九十一年六月十三
      日台（九十一）原民地字第九一三○一六三號函亦稱：「本會（前臺灣省原住
      民事務委員會）於八十六年十二月十八日以八六原地字第二七三九七號函請行
      政院農業委員會林務局就『原住民使用原住民保留地以外公有土地漏報增編原
      本局新竹林區管理處查報略以：『：：：該國有林班地祖墳，目前無繼續掩埋
      使用，對原住民掃墓無影響。：：：至原住民先人墓地位於林班地內者其掃墓
      有無規範？是否須經過申請許可後，始得掃墓乙節：查是項業務係行政院農業
      委員會林務局權責，於實地會勘時林務局代表曾口頭允諾原住民前往掃墓，惟
      會勘紀錄並無記載」（見原審卷第一一二頁）。證人呂英萱亦稱：其前一天即
      看到在整地掃墓（見原審卷第三一頁），第一○七八二號偵查卷第二七頁上面
      照片黑黑的地方，即原住民之墓地，當地原住民之習俗為祖先過世之後，以蹲
      坐方式埋在床鋪下面挖一個洞，不久後家人遷移，但屍體並不移動留在現場。
      該處墓地距離工寮約二十五公尺等情（見原審卷第一○二頁、本院卷第二三頁
      ），並有日據時代臺灣總督府臨時臺灣舊慣調查會所著，由中央研究院民族學
      研究所編譯之「番族慣習調查報告書〔第一卷〕—泰雅族」一書記載泰雅族原
      該處確有先人墓地，被告甲○○○所辯係前往掃墓等情，非屬無據。
（三）又證人呂英萱明確證稱：其到現場時，被告甲○○○正在拔草（見原審卷第九
      九頁、本院卷第二三頁），與被告甲○○○所辯相符，參互前揭事證，實堪認
      定被告甲○○○所辯：其只有除草，並未砍桂竹及搭工寮等情屬實。至證人呂
      英萱於警訊時雖稱：「王進才等四人將盜伐之桂竹蓋工寮」（見第一○七八二
      號偵查卷第十五頁反面），於原審稱：「在現場沒有看到墓」（見原審卷第九
      九頁），不過未區別查獲時各個被告行為態樣而表達未盡完整，而泰雅族原住
      民之祖先墳墓有其特殊習俗及形式，所謂沒有看到墓云云，衡酌其前揭所述及
      對於查獲照片指認墓地之描述，當指非一般習見之墓地，並非否認該地有原住
      民先人墓地之事實。衡諸常情，一般民眾前往墓地祭拜時，除草、打掃等工作
      ，多為整理墓地時所不可缺之一環，被告甲○○○其既是前往該森林地內之祖
      墳掃墓，其所為之除草行為，當係針對整理墓地所為。而森林法之制訂目的為
      保育森林資源，發揮森林公益及經濟效用，而森林法第五十一條第一項所處罰
      之犯罪行為態樣為「墾殖」及「占用」二者，是於他人森林內，私擅開墾或擅
      自種植者，均屬「墾殖」之行為；所謂「占用」之行為，則須占有該森林地並
      進而使用之，始該當之。倘行為人之行為，非出於「墾殖」或「占用」之故意
      ，且未達於「墾殖」或「占用」之程度，自非森林法第五十一條第一項所處罰
      之行為範疇。被告甲○○○係為掃墓而在上開森林地內除草，其並無「墾殖」
      或「占用」該森林地之故意，且其除草之行為尚未達到開墾種植或占有使用該
      森林地之程度，除此之外，復無其他積極證據足以證明被告甲○○○與同案被
      告王進才、吳啟龍及鍾崇智三人之前開墾殖、占用行為間，有犯意聯絡及行為
      分擔，是縱被告甲○○○與同案被告王進才等三人一同為警查獲，惟其既無前
      開墾殖或占有該森林地之犯意，自難以森林法第五十一條第一項規定相繩。
（四）雖同案被告鍾崇智於原審稱：（你們四人為何蓋二間？蓋工寮做什麼用？）因
      為我們要去山上墳墓整地怕下雨，我們就蓋工寮，我們要在那邊吃飯」（見原
      審卷第二九頁），被告王進才稱：「蓋工寮是因為我們在山上掃墓，所以蓋工
      寮要煮飯及躲雨」（見原審卷第三三頁），被告等人並於偵查中稱：「（工寮
      何人做的？）休息、吃飯用，平常休息用，我們都有用」（見第五八二七號偵
      查卷第六四頁反面），而被告甲○○○亦供承：前一日去掃墓，本來要當天來
      回，王進才等人說不要那麼累，而住在工寮（見本院卷第二五頁），曾於查獲
      前幾天也到過現場，連同此次共二次均去除草等情（見原審卷第三十頁）。然
      工寮並非被告甲○○○搭蓋，單純因掃墓避免當日往返而借宿，甚於掃墓拔草
      時至工寮休息用餐，自與前述所謂墾殖或占用之行為顯然有間；而於同案被告
      王進才等人搭蓋完成之後，因掃墓而在內休息，亦難認與同案被告王進才等人
      就搭建占用有何犯意聯絡。
（五）另公訴人所指之證人吳祥木，係承租該森林種植桂竹之人；鍾志茂係八十九年
      三月間經王進撐住用在現場種植甜柿之人；乙○○係林務局新竹林區管理處大
      溪工作站三光分站之技術士，為八十九年二月查獲王進才僱用鍾志義種植甜柿
      之人，鍾志茂及乙○○係就八十九年二月查獲該次情事為證述，與本件被告甲
      ○○○於八十八年九月八日查獲在現場掃墓除草顯無關連；而證人吳祥木亦未
      證述被告甲○○○於本案有何懇殖或占用該森林之行為，自均不足據為被告甲
      ○○○有何本件犯行之證據。另扣案之柴刀及手鋸各一支，分係被告王進才及
      鍾崇智所有，經其二人供明在卷（見原審卷第三十至三一頁），亦難認與被告
      甲○○○本件所為有何關係。
（六）綜上所述，既無積極證據足以證明被告甲○○○確實涉有前開公訴人指訴之犯
      行，自難僅以被告甲○○○亦同遭查獲及其自承在該森林地內除草之自白及前
      開函文、扣案物等證據，即遽認被告甲○○○之行為已該當於在他人森林地內
      墾殖或占用之犯行，此外復查無其他積極證據足以證明被告甲○○○確有前開
      犯行，自屬不能證明其犯罪。
五、原審依調查證據之結果，斟酌全辯論意旨，認被告甲○○○之犯罪不能證明，依
    法為無罪之諭知，經核並無不合。公訴人提起上訴，指被告甲○○○在現場被查
    獲，且有在該工寮休息等，足認與同案被告王進才等人有共同搭建工寮使用之犯
    意聯絡，應成立本件犯罪，指摘原判決不當云云，為無理由，應予駁回。
據上論斷，應依刑事訴訟法第三百六十八條，判決如主文。
本案經檢察官郭弘佑到庭執行職務。
中      華      民      國    九十二    年      五      月      二      日
                              臺灣高等法院刑事第十一庭
                                  審判長法  官  楊  照  男
                                        法  官  陳  炳  彰
                                        法  官  王  詠  寰
右正本證明與原本無異。
如不服本判決，應於收受送達後十日內向本院提出上訴書狀，其未敘述上訴之理由者
並得於提起上訴後十日內向本院補提理由書（均須按他造當事人之人數附繕本）。
                                        書記官  駱  麗  君
中      華      民      國    九十二    年      五      月      二      日


司法院資訊處製作；財團法人民間司法改革基金會備份。
